ACORDAO-COMPLETO-2368661

ACÓRDÃO 4733/2020 ATA 11/2020 - PRIMEIRA CÂMARA

VISTOS, relatados e discutidos estes autos de representação acerca de irregularidades ocorridas no processo de contratação da empresa Gestão e Desenvolvimento Empresarial Ltda. (GD - Steinbeis do Brasil) , no âmbito do processo FNDE 23034033346201759;
ACORDAM os Ministros do Tribunal de Contas da União, reunidos em sessão da Primeira Câmara, ante as razões expostas pelo Relator, em:
9.1. conhecer da presente representação, nos termos do art. 237 do Regimento Interno do TCU e do art. 103, § 1° da Resolução TCU 259/2014;
9.2. determinar ao Fundo Nacional de Desenvolvimento da Educação (FNDE) , com fundamento no art. 205, inciso II, do RI/TCU, que, no prazo de quinze dias, encaminhe a este Tribunal a análise conclusiva da prestação de contas do processo FNDE 23123.003887/2018-34, que autorizou o afastamento do país de 31 servidores da autarquia, no período de 08 a 22/9/2019, para participarem de treinamento em Stuttgart, Alemanha, com ônus para o FNDE;
9.3. determinar, com fundamento no art. 47 da Lei 8.443/1992, a conversão do presente processo em tomada de contas especial, autorizando, desde logo, a realização das citações e audiências nos termos propostos pela unidade técnica;
9.4. dar ciência do presente acórdão ao FNDE e ao Ministério da Educação;
9.5. apensar os presentes autos ao processo de tomada de contas especial que vier a ser autuado, como previsto no art. 41 da Resolução – TCU 259/2014.

Representação sobre possíveis irregularidades na contratação da empresa GD - Gestão em Desenvolvimento Empresarial Ltda. - Steinbeis do Brasil pelo Fundo Nacional de Desenvolvimento da Educação (FNDE) e pelo Ministério da Educação (MEC).

Primeira Câmara

Fundo Nacional de Desenvolvimento da Educação; Ministério da Educação.

3. Interessados/Responsáveis: não há.

13.1. Ministros presentes: Benjamin Zymler (na Presidência), Walton Alencar Rodrigues (Relator), Bruno Dantas e Vital do Rêgo.
13.2. Ministros-Substitutos presentes: Augusto Sherman Cavalcanti e Weder de Oliveira.

WALTON ALENCAR RODRIGUES

Adoto, como relatório, a instrução da unidade técnica (peças 32 a 34) :
1.	Cuidam os autos de representação formulada pela Secretaria de Controle Externo da Educação (SecexEducação) em desfavor do Fundo Nacional de Desenvolvimento da Educação (FNDE) acerca eventuais irregularidades ocorridas no processo de contratação da empresa GD – Gestão e Desenvolvimento Empresarial Ltda. – Steinbeis do Brasil (processo FNDE nº 23034033346201759) , mediante inexigibilidade de licitação nº 6/2018 – UASG 153173, no valor de R$ 1.778.500,00, que teve por objeto a contratação de empresa especializada em capacitação, com processo de transferência de conhecimento e tecnologia em serviços inovadores alinhados às ações de responsabilidade da autarquia, focando no Ciclo Estratégico 2018 a 2022.
2.	O curso de capacitação contratado – Programa Innovation Management Professional (IMP) – é subdividido em vários módulos. No módulo V, o FNDE enviou 31 servidores para Stuttgart – Alemanha, no período de 8/9/2018 a 22/9/2018, com ônus para entidade (diárias e passagens) no valor de R$ 651.000,00 (processo FNDE nº 23123.003887/2018-34) . Assim, os presentes autos cuidam também de possível inobservância aos princípios da economicidade, da eficiência e da razoabilidade na execução do contratado decorrente da inexigibilidade de licitação FNDE nº 6/2018.
HISTÓRICO 
3.	 A partir de reportagem exibida no dia 17/7/2018 no jornal televisivo “Bom dia Brasil”, da emissora Rede Globo (peça 1) , tomou-se conhecimento de que o Secretário-Executivo do Ministério da Educação – substituto, o senhor Felipe Sartori Sigollo, aprovou, por meio de Despacho, de 12/7/2018, a ida de 31 (trinta e um) servidores do FNDE (com ônus para autarquia) para realizarem o Módulo V do curso de capacitação com foco na gestão da inovação, denominado Innovation Management Professional (IMP) , em Stuttgart – Alemanha, no período de 8/9/2018 a 22/9/2018, a um custo de R$ 651 mil (peça 2) .
4.	Além da aludida reportagem, outros meios de comunicação, a exemplo dos sítios Web jornalísticos, investigativos e opinativos, como “O Antagonista” e “Bocão News”, questionaram o alto custo do projeto educacional em um momento de contenção de despesas, em razão da grave crise fiscal pela qual atravessa o Brasil (peça 1) .
5.	Como reflexo da contenção de gastos, a reportagem televisiva destacou a redução significativa no orçamento de alguns programas educacionais. O repasse para a educação integral, por exemplo, caiu de R$ 708,7 milhões, em 2016, para R$ 405,4 milhões, em 2017; o valor destinado à construção de quadras poliesportivas reduziu de R$ 418,6 milhões, em 2016, para R$ 131,9 milhões, no ano seguinte. No mesmo sentido, a transferência para estados e municípios relativas ao Programa Brasil Alfabetizado saiu de R$ 32,5 milhões, em 2016, para R$ 2,2 milhões, em 2017.
6.	Segundo a reportagem veiculada no Bom dia Brasil, o FNDE justificou que a imersão de conhecimento adquirida na Alemanha seria aplicada no Brasil, entre outras maneiras, por meio do aprimoramento do processo de análise das prestações de contas dos recursos repassados pela autarquia, bem como por meio da melhoria dos projetos de obras em escolas e creches financiadas com recursos repassados pela instituição.
7.	Em pesquisa realizada no Diário Oficial da União, a SecexEducação verificou que não apenas o FNDE, mas outras instituições públicas, a exemplo de inúmeros Institutos Federais de Educação, Ciência e Tecnologia, entidades vinculadas ao Ministério da Educação, também estão capacitando seus servidores por meio do Programa Innovation Management Professional (IMP) (peças 2 e 3) .
8.	A empresa GD – Gestão & Desenvolvimento Empresarial Ltda. (CNPJ: 05.457.572/0001-18) foi contrata pelo FNDE mediante inexigibilidade de licitação, com fundamento no art. 25, inciso II, c/c art. 13, incisos III e IV da Lei 8.666/1993, pelo valor de R$ 1.753.350,00. Considerando os gastos com diárias e passagens dos 31 servidores que viajaram para a Alemanha, o FNDE teve um gasto de, pelo menos, R$ 2.404.350,00, para capacitá-los na área da gestão da inovação (peça 4) .
9.	Nesse contexto, após o Ministro-Relator conhecer da presente representação por meio do Despacho de 30/1/2019 (peça 8) , diligenciaram-se o FNDE e o Ministério da Educação em 1/2/2019 (peças 9 e 10) .
EXAME TÉCNICO
10.	Em resposta à diligência promovida por esta Secretaria, por meio do Ofício 42/2019 – TCU/SecexEducação, datado de 1/2/2019 (peça 9) , o FNDE apresentou as informações e os esclarecimentos constantes das peças 11 e 13.
11.	Por meio do Ofício 42/2019-TCU/SecexEducação, de 1/2/2019, foi solicitado ao FNDE que apresentasse ao TCU respostas acerca de cinco tópicos, que trataram de questionamentos acerca da conformidade da inexigibilidade de licitação com os critérios legais e jurisprudenciais em vigor sobre o tema, bem como de questionamentos relativos à economicidade e à razoabilidade do envio 31 servidores para serem capacitados na Alemanha, ao invés de se buscarem outras medidas operacionais de capacitação igualmente válidas e menos dispendiosas para a administração que pudessem atingir o interesse público almejado.
12.	Dessa maneira, os aludidos tópicos estão destacados em negrito na presente instrução e enumerados de I a V, seguidos da manifestação do FNDE e análise realizada pela SecexEducação acerca de cada tema questionado.
I- Estudos técnicos ou equivalentes que fundamentaram a necessidade de contratação de empresa especializada em “capacitação, com processo de transferência de conhecimento e tecnologia em serviços inovadores alinhados às ações de responsabilidade da autarquia, focando no ciclo estratégico 2018 a 2021”.
13.	O FNDE, por meio do Ofício nº 6.533/2019/Asesp/Gabin-FNDE, de 26/2/2019, menciona que constam no Projeto Básico inserido no SEI nº 0665720 alguns aspectos elencados pela autarquia como necessários à contratação, entre eles os resultados esperados (peça 13, p. 2-3) .
14.	Segundo consta no Ofício n° 5361/2019/Asesp/Gabin-FNDE, 18/2/2019, o referido Projeto Básico teria sido encaminhado ao TCU por meio de arquivo eletrônico constante em CD (peça 11) . Ao tentar analisar o conteúdo constante na mídia digital, verificou-se que ela estava vazia. Assim, no dia 13/5/2019, após contato telefônico com a Auditoria Interna do FNDE, foi encaminhado um e-mail para essa unidade da autarquia solicitando que o FNDE disponibilizasse ao TCU em nuvem virtual ou outro meio eletrônico as informações relativas aos processos FNDE nº 23034.033346/2017-59 e 23123.003887/2018-34 – referentes à contratação da empresa GD – Gestão e Desenvolvimento Empresarial Ltda. – Steinbeis do Brasil, por inexigibilidade de licitação. Contudo, não se obteve sucesso na demanda (peça 29) .
15.	Considerando a necessidade de eficiência no trâmite processual, ao invés de demandar novamente o conteúdo do CD, optou-se por verificar no Decreto 9.007, de 20 de março de 2017, que aprovou a estrutura regimental e o quadro demonstrativo dos cargos em comissão e das funções de confiança do FNDE, a quais agentes públicos competiam as responsabilidades pelos atos questionados na presente representação. De acordo com o aludido normativo, verificou-se que, em última instância, o Diretor de Administração da autarquia é o responsável pelo planejamento, coordenação e acompanhamento da execução das atividades inerentes à gestão dos contratos governamentais e demais ações logísticas (art. 8º) . Do mesmo modo, observou-se que, quando se tratar de processo de inexigibilidade de licitação, o ato administrativo deve ser ratificado pelo Presidente do FNDE (art. 15) . 
16.	Portanto, conforme disposto no Decreto 9.007/17, o Diretor de Administração do FNDE assinou a declaração de inexigibilidade de licitação nº 6/2018, que foi ratificada pelo Presidente da entidade (peça 4) . A partir de tais condutas foi possível estabelecer o nexo de causalidade entre elas e as irregularidades apontadas pela unidade técnica do TCU como cerne da presente representação, de modo a permitir o adequado deslinde processual com a proposição das devidas audiências e citações.
II - Identificação, nos autos da contratação da empresa GD – Gestão e Desenvolvimento Empresarial Ltda., dos seguintes requisitos: a) comprovada inviabilidade de competição (ausência de pluralidade de entidades capazes de prestar o mesmo serviço de maneira satisfatória) ; b) singularidade do objeto (impossibilidade de se fixar critérios objetivos de julgamento) ; c) compatibilidade dos preços contratados com os praticados no mercado; e d) motivo da escolha do fornecedor.
Inviabilidade de competição e singularidade do objeto
17.	No que tange ao questionamento sobre a comprovação da inviabilidade de competição, o FNDE apresenta entendimento firmado no âmbito da Súmula TCU 252 e alega que a contratação por inexigibilidade com fundamento no art. 25, inciso II, da Lei 8.666/93 não possui como condão a ausência de pluralidade de entidades capazes de prestar o mesmo serviço de maneira satisfatória, mas sim a presença simultânea de três requisitos: i) serviço técnico especializado, entre os mencionados no art. 13 da referida lei; ii) natureza singular do serviço; e iii) notória especialização do contratado (peça 13, p. 3) . Segundo a autarquia, a contratação ora questionada pelo Tribunal observou os três aludidos critérios.
18.	Com base em manifestação da Coordenação-Geral de Gestão de Pessoas e Organizações (CGPEO) , o FNDE informou ao TCU que (peça 13, p. 4) :
Ainda que a ementa dos programas de capacitação ofertados pela empresa Steinbeis – SIBE do Brasil possuísse conteúdo similar a programas de capacitação de outras instituições, nacionais ou internacionais, as ações que pretendemos contratar têm particularidades específicas, principalmente em relação à forma de abordagem e exposição do conteúdo, material didático utilizado e metodologia de ensino. (...) Portanto, temos que a contratação das programas de capacitação ofertados pela empresa Steinbeis – SIBE Brasil é caracterizada, pela sua natureza, como prestação de serviços técnicos de grande especialização, enquadrando-se perfeitamente ao que dispõe o inciso IV do art. 13, combinado com o inciso II do art. 25, ambos da Lei nº 8.666/93, que dispõe sobre os casos de inexigibilidade de licitação.
19.	 A despeito da manifestação da CGPEO, o FNDE não apresentou nos presentes autos elementos comprobatórios capazes de evidenciar as particularidades específicas dos serviços prestados pela Steinbeis – SIBE do Brasil que a qualificam como prestadora de “serviços técnicos de grande especialização”. Assim, não é possível concluir pela singularidade dos serviços contratos baseando-se apenas na manifestação de opinião da contratante.
20.	No voto condutor do Acórdão 2993/2018-TCU-Plenário, o Ministro Bruno Dantas destacou que para se avaliar a regularidade da inexigibilidade de licitação, é necessário verificar se o objeto possui natureza singular e se o contratado possui notória especialização, requisitos que, segundo o Ministro, caracterizam a inviabilidade de competição para contratação de serviços técnicos especializados. Em sua manifestação, o relator alertou que a temática é objeto de contundentes debates doutrinários e jurisprudenciais, motivo pelo qual é necessário adentrar um pouco mais no assunto, de modo a fornecer mais subsídios para a deliberação do Tribunal.
21.	O Ministro Marcos Bemquerer, ao proferir seu voto no processo que culminou no Acórdão 2762/2011-TCU-Plenário, ressaltou que: “não é a complexidade da demanda que determina a singularidade, e sim que a entrega requerida não seja possível de se realizar satisfatoriamente por todo e qualquer profissional especializado, mas somente por um especificamente indicado”. Na mesma linha se pronunciou o Ministro Augusto Nardes, por meio do voto condutor do Acórdão 1964/2012-TCU-Segunda Câmara e o Ministro José Mucio Monteiro (Acórdão 2955/2010-TCU-Plenário) . Seguindo esse entendimento, a SecexEducação diligenciou o FNDE (peça 9) a fim de questionar à autarquia se não havia outros fornecedores além da Steinbeis – SIBE do Brasil capazes de fornecer os mesmos serviços em padrões de qualidade similares e a preços mais vantajosos para a Administração Pública.
22.	Contudo, salienta-se que os acórdãos mais recentes do Tribunal, a exemplo dos seguintes: 1.074/2013 – Plenário, 7.840/2013 – Plenário, 2.616/2015 – Plenário e 10.940/2018 – 1ª Câmara, todos relatados pelo Ministro Benjamin Zymler e o 2.993/2018 – Plenário, relatado pelo Ministro Bruno Dantas, em sintonia com o julgado realizado pelo Supremo Tribunal Federal no âmbito da Ação Penal 348-5/SC, apreciada em 15/12/2006, estão sendo no sentido de que o conceito de singularidade não está vinculado à ideia de unicidade, pois, segundo tais julgados, não seria exigível, para fins de subsunção ao art. 25, inciso II, da Lei 8.666/93, que um serviço possa ser prestado exclusivamente por uma única pessoa, mas sim como uma situação diferenciada e sofisticada a exigir acentuado nível de segurança e cuidado, conforme transcrição da decisão da Suprema Corte constante a seguir:
Serviços técnicos profissionais especializados são serviços que a Administração deve contratar sem licitação, escolhendo o contratado de acordo, em última instância, com o grau de confiança que ela própria, Administração, deposite na especialização desse contratado. Nesses casos, o requisito da confiança da Administração em quem deseje contratar é subjetivo. Daí que a realização de procedimento licitatório para a contratação de tais serviços - procedimento regido, entre outros, pelo princípio do julgamento objetivo - é incompatível com a atribuição de exercício de subjetividade que o direito positivo confere à Administração para a escolha do "trabalho essencial e indiscutivelmente mais adequado à plena satisfação do objeto do contrato" (cf. o § 1º do art. 25 da Lei 8.666/93) . O que a norma extraída do texto legal exige é a notória especialização, associada ao elemento subjetivo confiança. Há, no caso concreto, requisitos suficientes para o seu enquadramento em situação na qual não incide o dever de licitar, ou seja, de inexigibilidade de licitação: os profissionais contratados possuem notória especialização, comprovada nos autos, além de desfrutarem da confiança da Administração. Ação Penal que se julga improcedente. (AP 348, Relator (a) :  Min. EROS GRAU, Tribunal Pleno, julgado em 15/12/2006, DJe-072 DIVULG 02-08-2007 PUBLIC 03-08-2007 DJ 03-08-2007 PP-00030 EMENT VOL-02283-01 PP-00058 LEXSTF v. 29, n. 344, 2007, p. 305-322) (grifado) 
23.	Cumpre esclarecer que em todos os aludidos julgados o objeto da contratação direta dizia respeito a serviços de consultoria ou advocatícios. No entanto, o caso concreto ora analisado trata da contratação de empresa para prestação de serviço de capacitação de servidores do FNDE com foco na gestão da inovação (peça 4) . Assim, diferentemente daqueles serviços, que não possuem norma programática a fim de direcionar o gestor em suas contratações, o Decreto 5.707/2006 instituiu a Política e as diretrizes para o desenvolvimento de pessoal da administração direta, autárquica e fundacional e, de acordo com seu art. 3º, inciso XII, é uma diretriz da aludida política:
priorizar, no caso de eventos externos de aprendizagem, os cursos ofertados pelas escolas de governo, favorecendo a articulação entre elas e visando à construção de sistema de escolas de governo da União, a ser coordenado pela Escola Nacional de Administração Pública (grifado) .
24.	Assim, considerando a diretriz normativa do Decreto 5.707/2006, bem como os recentes entendimentos do STF e TCU, entende-se que é razoável exigir do gestor que ele demonstre de maneira clara, nos autos do processo de contratação da GD – Gestão e Desenvolvimento Empresarial Ltda. (Steibeis – SIBE do Brasil) , que os serviços prestados pela contratada possuem o traço distintivo da inviabilidade de competição, de modo a justificar a opção do FNDE por não priorizar os cursos ofertados pelas escolas de governo, conforme orienta o art. 3º, inciso XII, do Decreto 5.707/2006.
25.	Entende-se, ainda, que há cursos de capacitação cujos objetos são mais comuns (ou menos singulares) e cuja notória especialização do contratado é passível de ser mensurada mediante critérios estritamente objetivos (tais como escolaridade dos instrutores, área de graduação dos professores, experiência profissional, publicações científicas, palestras promovidas em congressos relacionados à gestão da inovação, cursos pretéritos ministrados em outros instituições públicas ou privadas, etc.) , suficientes para atender o interesse público almejado. Para esses casos, nos quais, a princípio, insere-se o curso de gestão da inovação, o “elemento subjetivo confiança” poderia ser melhor evidenciado mediante, por exemplo, comparação dos critérios objetivos entre os cursos ofertados pela ENAP e pela Steinbeis – SIBE do Brasil.
26.	Importante salientar que, diferentemente do que argumenta o FNDE (peça 13, p. 4) , a mera apresentação dos currículos dos instrutores dos cursos de capacitação ofertados pela contratada e o atestado de capacidade técnica da prestadora de serviços não comprovam, por si só, notória especialização. Ou seja, exige-se uma gama maior de informações comprobatórias para se evidenciar a notória especialização. Nesse sentido, replicam-se as palavras do Ministro Aroldo Cedraz ao proferir o voto que antecedeu o Acórdão 2673/2011-TCU-Plenário: 
a simples apresentação de currículos não se presta, por si só, a comprovar a notória especialização do contratado, especialmente considerando que tais elementos de convicção não indicam necessariamente se tratar de profissional com estilo ou uma marca pessoal inconfundível e exclusiva no mercado, tornando seu trabalho essencial e indiscutivelmente o mais adequado para atender o interesse da companhia.
27.	Portanto, considerando que não constam nos autos documentação comprobatória que permita confirmar a existência dos elementos caracterizadores da inviabilidade de competição, conclui-se que o ato de contratação da empresa GD - Gestão & Desenvolvimento Empresarial LTDA pelo FNDE por inexigibilidade de licitação representa infração ao art. 25, inciso II, c/c art. 13, incisos III e IV da Lei 8.666/93.
28.	De acordo com o art. 3º, inciso III, do Decreto 9.007, de 20/3/2017, que aprova a estrutura regimental do FNDE, compete à Diretoria de Administração da autarquia planejar, coordenar, e acompanhar a execução das atividades inerentes à gestão de compras e contratos governamentais do FNDE. Caso a contratação ocorra por dispensa ou inexigibilidade, o art. 15, inciso IV, do aludido normativo, preconiza que incube ao Presidente do FNDE ratificar os atos de dispensa e de reconhecimento de inexigibilidade de licitação, de acordo com a legislação vigente.
29.	Assim, com fundamento no art. 250, inciso IV, c/c o art. 237, parágrafo único, do RI/TCU, será proposta a audiência dos responsáveis a seguir indicados para que apresentem razões de justificativas pelas irregularidades indicadas:
29.1	Sr. Manuel Dernival Santos Neto, CPF XXX.461.375-XX, Diretor de Administração do FNDE à época dos fatos (peça 4) , por aprovar a contratação da empresa GD – Gestão & Desenvolvimento Empresarial Ltda. – Steinbeis-SIBE do Brasil por parte do FNDE mediante inexigibilidade de licitação, no âmbito do Processo: 2303403334620175, que teve por objeto a contratação de empresa especializada em capacitação, com processo de transferência de conhecimento e tecnologia em serviços inovadores alinhados as ações de responsabilidade da Autarquia, focando no Ciclo Estratégico 2018 a 2022, sem que restassem evidenciados, nos autos do processo de contratação, os elementos caracterizadores da inviabilidade de competição: natureza singular do objeto contratado e notória especialização da contratada, contrariando o art. 25, inciso II, c/c art. 13, incisos III e IV da Lei 8.666/93.
29.2	Sr. Silvio de Sousa Pinheiro, CPF XXX.730.715-XX, Presidente do FNDE à época dos fatos (peça 4) , por ratificar o ato de reconhecimento de inexigibilidade de licitação (Processo FNDE nº 2303403334620175) , sem que restassem evidenciados, nos autos do processo de contratação da empresa da empresa GD - Gestão & Desenvolvimento Empresarial Ltda. – Steinbeis-SIBE do Brasil, os elementos caracterizadores da inviabilidade de competição: natureza singular do objeto contratado e notória especialização da contratada, contrariando o art. 25, inciso II, c/c art. 13, incisos III e IV da Lei 8.666/93.
Compatibilidade dos preços contratados com os praticados no mercado
30.	Com relação à compatibilidade dos preços contratados com os praticados no mercado, a Procuradoria do FNDE emitiu parecer no sentido da obrigatoriedade da observância ao art. 26 da Lei 8.666/93, que exige a justificativa do preço contratado nos processos de contratação direta. A fim de se confirmar a razoabilidade dos preços contratados, a PF-FNDE mencionou entendimento firmado no âmbito da Orientação Normativa AGU 17/2009, que assim dispõe: (peça 13, p. 5) : “É obrigatória a justificativa de preço na inexigibilidade de licitação, que deverá ser realizada mediante a comparação da proposta apresentada com preços praticados pela futura contratada junto a outros órgãos públicos ou pessoas privadas” (grifado) .
31.	Seguindo tais orientações, mediante Despacho, a Divisão de Compras Internas – Dcint/FNDE alertou à Assessoria de Gestão Estratégica do FNDE (Agest) , unidade solicitante da contratação, que não constavam nos autos qualquer proposta similar de contratação da empresa GD – Gestão & Desenvolvimento Empresarial Ltda. por parte de outras instituições públicas. Dessa forma, recomendou à Agest que incluísse nos autos do processo de inexigibilidade documentos relativos a, pelo menos, uma contratação similar dessa empresa por outro órgão público, de modo a verificar a razoabilidade dos preços praticados pela futura contratada (peça 13, p. 5-6) .
32.	A Agest, então, informou que anexou ao processo de contratação direta um termo de referência relativo à prestação de serviços por parte da GD Steinbeis em favor do Instituto Federal de Educação, Ciência e Tecnologia do Maranhão (IFMA) e outro em favor do Instituto Federal de Educação, Ciência e Tecnologia do Espirito Santo (IFES) , a fim de demonstrar a razoabilidade dos preços praticados pela contratada. Contudo, os objetos das aludidas contratações eram diferentes do objeto contratado pelo FNDE (peça 13, p. 5-6) .
33.	Em análise ao Sistema Integrado de Administração de Serviços Gerais – Siasg, verificou-se que os objetos das contratações do IFMA e do IFES foram, respectivamente, “pagamento do curso de mestrado em administração, oferecido pela Steinbeis SIBE / GD Gestão e Desenvolvimento Empresarial Ltda.” e “contratação de empresa especializada para prestação de cursos integrados para treinamento da equipe de execução do planejamento estratégico – Ciclo 2019-2023”. O primeiro contrato foi de R$ 3.256.800,00 e o segundo de R$ 257.370,00.
34.	A Steinbeis SIBE também foi contratada pelo IBGE – Instituto Brasileiro de Geografia e Estatística (edital de licitação 43/2017) para prestar “serviços técnicos especializados de treinamento e aperfeiçoamento de pessoal para moderação das oficinas de atualização do planejamento estratégico do Conselho Diretor ampliado do IBGE” pelo valor de R$ 8.000,00.
35.	Por sua vez, o objeto do contrato firmado entre o FNDE e a Steinbeis SIBE refere-se à “Contratação de empresa especializada em capacitação, com processo de transferência de conhecimento e tecnologia em serviços inovadores alinhados às ações de responsabilidade da Autarquia, focando no Ciclo Estratégico 2018 a 2022”, no valor de R$ 1.753.350,00 (peça 4) . 
36.	Preliminarmente, deve-se destacar que a contratação realizada pelo IFMA não é parâmetro razoável para se comparar à realizada pelo FNDE. O primeiro caso trata de pagamento de curso de pós-graduação stricto sensu, que tem como foco, em regra, a formação de pesquisadores e professores que pretendem ascender no meio acadêmico. Por sua vez, a contratação do FNDE diz respeito à capacitação de servidores da autarquia em serviços inovadores com foco no Ciclo Estratégico da entidade, sem que ao final da capacitação tais servidores saiam com o título de mestrado.
37.	As contratações do IFES e do IBGE, assim como a do FNDE, têm como foco a capacitação de servidores com o intuito de aprimorar o planejamento estratégico dessas instituições. Ocorre que tais contratações custaram, respectivamente R$ 257.370,00, R$ 8.000,00 e R$ 1.753.350,00. Ou seja, o valor pago pelo FNDE foi 6,8 vezes superior ao valor pago pelo IFES e 219,2 vezes superior ao desembolsado pelo IBGE.
38.	Cumpre mencionar que o Contrato nº 14, de 11 de agosto de 2017, celebrado entre o Instituto Federal de Educação, Ciência e Tecnologia do Espírito Santo – IFES e a empresa GD – Gestão e Desenvolvimento Empresarial Ltda também teve por objeto a capacitação de servidores públicos em nível de especialização na área de Gestão da Inovação. A empresa (GD) e o objeto contratado pelo IFES foram os mesmos que os contratados pelo FNDE, contudo, a contratada ofertou 41 vagas ao IFES ao custo de R$ 990.000,00 (peça 26, p. 29-35) e 31 vagas ao FNDE ao um custo de R$ 1.753.350,00 (peça 4) . O contrato 14/2017 é anterior à inexigibilidade de licitação 6/2018 em que o FNDE contratou a GD. Portanto, um contrato que poderia ter sido utilizado como parâmetro para verificação dos preços praticados no mercado pela Steinbeis-SIBE do Brasil relativos ao curso de capacitação em gestão da inovação era o contrato 14/2017 celebrado entre a aludida empresa e o IFES, e não o contrato juntado aos autos pelo FNDE no âmbito do processo de inexigibilidade ora questionado.
39.	Em análise ao site da Steinbeis-SIBE do Brasil, verificou-se que o curso contratado pelo FNDE, o IMP – Innovation Management Professional (peça 2, p. 1) , está orçado em R$ 990.000,00 (novecentos e noventa mil reais) para organizações públicas ou privadas (in company) com turmas de 30 (trinta) participantes. O valor do investimento individual, sem o desconto por economia de escala, é de R$ 35.000,00 (peça 3, p. 5) . Assim, considerando que o FNDE contratou a Steinbeis-SIBE do Brasil para capacitar 31 servidores (peça 2, p.1) , o valor máximo que a autarquia deveria estar disposta a pagar, sem considerar nenhum tipo de negociação entre as partes e sem considerar a economia de escala (desconto in company) ofertada no site da contratada, seria o de R$ 1.025.000,00 (990.000 + 35.000) , ou seja, R$ 728.350,00 (1.753.350 - 1.025.000) a menos do que foi dispendido pela entidade. 
40.	Dessa forma, conclui-se que o FNDE pagou ao menos 71% a mais do que deveria pagar à Steinbeis-SIBE do Brasil, considerando os valores apresentados no site da própria empresa à época da contratação (peça 2, p. 5 e peça 4) e pagou 77,1% a mais que o IFES, que capacitou dez servidores a mais que o FNDE para o mesmo curso contratado.
41.	Verifica-se, portanto, a existência de dois problemas decorrentes da não comprovação da compatibilidade dos preços contratos pelo FNDE com os praticados no mercado. O primeiro não está diretamente relacionado ao preço, mas sim à comprovação da natureza singular do objeto e da notória especialização da contratada. A dificuldade apresentada pela Agest/FNDE em fazer constar nos autos da inexigibilidade de licitação propostas similares de contratação da empresa GD - Gestão & Desenvolvimento Empresarial Ltda. por parte de outras instituições públicas ou privadas comprovam a ausência de vasta experiência da contratada na área da gestão da inovação ou, no mínimo, que ela não possui histórico de contratações que credenciam o serviço por ela ofertado como singular e de notória especialização. Desse modo, reitera-se que o ato de contratação da empresa GD - Gestão & Desenvolvimento Empresarial Ltda. pelo FNDE por inexigibilidade de licitação representa infração ao art. 25, inciso II, c/c art. 13, incisos III e IV da Lei 8.666/93.
42.	E, considerando que o FNDE não apresentou justificativa razoável para os preços contratados mediante inexigibilidade de licitação, conclui-se que houve violação também ao art. 26, parágrafo único, inciso III, da Lei 8.666/93.
43.	Por fim, considerando que o valor do curso IMP – Innovation Management Professional ofertado pela Steinbeis-SIBE do Brasil constante no site da empresa é de R$ 990.000,00 para trinta pessoas e que o valor por pessoa, desconsiderando o desconto por economia de escala (curso in company) , é de R$ 35.000,00, bem como, considerando que o FNDE está capacitando 31 servidores por meio do aludido curso, é possível concluir que o valor a ser desembolsado pela autarquia seria de, no máximo, R$ 1.025.000,00, deixando de considerar qualquer tipo de negociação em favor da Administração em razão da quantidade de pessoas capacitadas. Assim, conclui-se que houve sobrepreço no valor de R$ 728.350,00 (1.753.350 - 1.025.000) na contratação da Steinbeis-SIBE do Brasil pelo FNDE, no âmbito do processo de inexigibilidade de licitação nº 6/2018 (Processo FNDE nº 23034033346201759) .
44.	Desse modo, uma vez caracterizado o indício de dano ao erário, deve ser feita proposta no sentido da conversão da presente representação em processo de tomada de contas especial (TCE) , por ser esse o tipo de processo de controle externo adequado à apuração dos fatos, à identificação dos responsáveis e à quantificação do dano, conforme orientam os artigos 8º e 47 da Lei 8.443/1992, a fim de promover as citações cabíveis dos senhores Manuel Dernival Santos Neto e Silvio de Sousa Pinheiro, uma vez que o primeiro aprovou e o segundo ratificou a contratação da empresa GD - Gestão & Desenvolvimento Empresarial Ltda. – Steinbeis-SIBE do Brasil por parte do FNDE mediante inexigibilidade de licitação a um valor de R$ 728.350,00 superior ao preço ofertado pela contratada em seu site à época da contratação para o mesmo serviço prestado ao FNDE.
45.	Para proceder à atualização monetária do débito, considerou-se a data da emissão da ordem bancária pelo FNDE em favor da contratada, pois não se tem conhecimento da data do crédito na conta bancária da favorecida. Conforme verificado no SIAFI, as transferências do FNDE à GD – Gestão e Desenvolvimento Empresarial por ocasião do ajuste ora questionado nos presentes autos ocorreram em nove datas, com início em 16/5/2018 e término em 16/5/2019. Considerou-se que o débito surgiu a partir do momento que a execução financeira da avença firmada entre as partes superou R$ 990.000,00, o que ocorreu em 20/12/2018 (peça 30) .
46.	Será proposta, ainda, a realização de audiência dos senhores Manuel Dernival Santos Neto e Silvio de Sousa Pinheiro para que apresentem razões de justificativas quanto ao fato de, no processo de contratação da Steinbeis-SIBE do Brasil, por inexigibilidade de licitação, não constarem nos autos do certame a justificativa para os preços contratados, violando, assim, o disposto no art. 26, parágrafo único, inciso III, da Lei 8.666/93.
47.	O enunciado do Acórdão 1392/2016-TCU-Plenário, cujo processo que o antecedeu foi relatado pelo Ministro Benjamin Zymler, assim dispõe:
O fato de a administração não ter cumprido seu dever de verificar a economicidade dos preços ofertados em processo de dispensa ou inexigibilidade de licitação não isenta de responsabilidade a empresa contratada por eventual sobrepreço constatado no contrato, uma vez que a obrigação de seguir os preços praticados no mercado se aplica tanto à Administração Pública quanto aos colaboradores privados, pois ambos são destinatários do regime jurídico-administrativo relativo às contratações públicas.
48.	Ante entendimento firmado no âmbito do referido julgado, destaca-se que a empresa GD - Gestão & Desenvolvimento Empresarial Ltda. – Steinbeis-SIBE do Brasil, CNPJ: 05.457.572/0001-18, também deve tornar-se parte do processo de TCE que será instaurado a fim de verificar sua eventual responsabilidade em possível dano aos cofres públicos decorrente de sua contratação por inexigibilidade de licitação perante o FNDE no âmbito do Processo de inexigibilidade FNDE nº 23034033346201759, que teve por objeto a contratação de empresa especializada em capacitação, com processo de transferência de conhecimento e tecnologia em serviços inovadores alinhados as ações de responsabilidade da Autarquia, focando no Ciclo Estratégico 2018 a 2022.
Motivo da escolha do fornecedor		
49.	Em caso de contratação por inexigibilidade, deve constar do processo, obrigatoriamente, a razão da escolha do fornecedor, em atendimento ao art. 26, parágrafo único, inciso II, da Lei 8.666/93.
50.	 Quanto a esse aspecto, o FNDE informou que contratou a Steinbeis-SIBE do Brasil em razão de “particularidades específicas, principalmente em relação à forma de abordagem e exposição do conteúdo, material didático utilizado e metodologia de ensino” oferecido pela contratada (peça 13, p. 4) , sem que ficasse evidenciado nos autos da contratação como se caracterizam essas “particularidades específicas” que tornam o serviço da contratada singular e capaz de inviabilizar a competição que exige um processo licitatório padrão. 
51.	Assim, entende-se que a empresa Steinbeis-SIBE do Brasil foi contratada por inexigibilidade de licitação com justificativa insuficiente, pois não há elementos comprobatórios nos autos capazes de evidenciar o que seriam as “particularidades específicas” nos serviços prestados pela contratada que os caracterizariam como singular e de notória especialização. 
52.	Assim, será proposta a realização de audiência dos senhores Manuel Dernival Santos Neto e Silvio de Sousa Pinheiro, para que apresentem razões de justificativas quanto ao fato de o primeiro aprovar e o segundo ratificar o processo de contratação da Steinbeis-SIBE do Brasil, por inexigibilidade de licitação nº 6/2018 – UASG 153173, sem que se fizesse constar nos referidos autos os elementos comprobatórios capazes de evidenciar as “particularidades específicas” nos serviços prestados pela contratada que os caracterizariam como singular e de notória especialização de modo a justificar a escolha do fornecedor pelo FNDE mediante contratação direta, violando, assim, o disposto no art. 26, parágrafo único, inciso II, da Lei 8.666/93.
III - Motivação de que o programa de capacitação Innovation Management Professional (IMP) representa o meio mais adequado para atingir a finalidade pretendida pelo FNDE, considerando a existência de cursos de capacitação com ementa equivalentes à ofertada pelo IMP disponibilizados por instituições públicas de ensino, a exemplo da ENAP – Escola Nacional de Administração Pública ou instituições privadas nacionais com notória especialização no tema.
53.	Nos termos do art. 50, inciso IV, da Lei 9.784/1999, a motivação é pré-requisito para validade do ato administrativo que declare inexigibilidade de processo licitatório. De acordo com o parágrafo primeiro do aludido artigo, “a motivação deve ser explícita, clara e congruente podendo consistir em declaração de concordância com fundamentos de anteriores pareceres, informações, decisões ou propostas, que, neste caso, serão parte integrante do ato”.
54.	Segundo manifestação apresentada pelo FNDE, não constam nos autos do processo de licitatório de inexigibilidade nº 6/2018 – UASG 153173 – documentos que comprovem a motivação de que o programa de capacitação ofertado pela Steinbeis-SIBE do Brasil representa o meio mais adequado para se atingir a finalidade pretendida pelo FNDE, de modo que, por consequência, também restou prejudicada a razão da escolha do fornecedor (peça 13, p. 6) .
55.	Conclui-se, portanto, que a contratação da empresa GD - Gestão & Desenvolvimento Empresarial LTDA – Steinbeis-SIBE do Brasil por inexigibilidade de licitação violou o disposto no art. 50, inciso IV, da Lei 9.784/99.
56.	Ante o exposto, será proposta a realização de audiência dos senhores Manuel Dernival Santos Neto e Silvio de Sousa Pinheiro, para que apresentem razões de justificativas quanto ao fato de o primeiro aprovar e o segundo ratificar o processo de contratação da Steinbeis-SIBE do Brasil, por inexigibilidade de licitação nº 6/2018 – UASG 153173, sem que constasse nos autos do aludido certame a motivação explícita, clara e congruente, de que o programa de capacitação ofertado pela Steinbeis-SIBE do Brasil representava o meio mais adequado para se atingir a finalidade pretendida pelo FNDE, de modo que também restou prejudicada a razão da escolha do fornecedor, infringindo, assim, o disposto no art. 50, inciso IV, da Lei 9.784/99 e no parágrafo único, inciso II, art. 26, da Lei 8.666/93.
IV - Estudos técnicos anteriormente realizados ou equivalentes que comprovem que a opção de enviar 31 (trinta e um) servidores da autarquia à Alemanha a um custo de R$ 651 mil (somente com diárias e passagens) é mais eficiente e mais econômica do que custear a vinda dos professores estrangeiros para o Brasil; e/ou negociar para que a aula em território estrangeiro ocorra em modalidade de ensino a distância com tecnologia semelhante à live streaming; e/ou enviar número reduzido de servidores para que, posteriormente, estes pudessem replicar para os demais alunos os conhecimentos adquiridos em Stuttgart, Alemanha; e/ou ofertar incentivos educacionais aos seus servidores, a exemplo de bolsas de estudos com limite orçamentário anual previamente definido.
57.	O princípio da economicidade, expresso no art. 70, caput, da Constituição Federal, referente ao controle financeiro da Administração Pública, está intimamente ligado às contratações públicas e impõe-se como um dos vetores essenciais da boa e regular gestão de recursos e bens públicos. 
58.	Sobre o tema, mencionam-se as palavras do Procurador do Ministério Público junto ao TCU, Paulo Soares Bugarin, retiradas de sua obra O princípio constitucional da economicidade na jurisprudência do Tribunal de Contas da União (2011) , a fim de elucidar a importância da economicidade nas contratações públicas:
O vocábulo economicidade se vincula, no domínio das ciências econômicas e de gestão, à ideia fundamental de desempenho qualitativo. Trata-se da obtenção do melhor resultado estratégico possível de uma determinada alocação de recursos financeiros, econômicos e/ou patrimoniais em um dado cenário socioeconômico. (grifado) 
59.	O procurador ressalta que o controle da economicidade envolve verificar se o órgão procedeu, na aplicação da despesa pública, de modo mais econômico, atendendo, entre outros fatores, a uma adequada relação custo x benefício para o atingimento do interesse público.
60.	Nesse contexto, considerando o cenário de crise fiscal que assola o país nos últimos anos, em que se mostra evidente a escassez dos recursos públicos, é necessário exigir que o FNDE comprove que o envio de 31 servidores da autarquia para a realização de capacitação em gestão da inovação na Alemanha, a um custo de R$ 651.000,00 (apenas com diárias e passagens) acrescidos dos R$ 1.753.350,00 (valor do curso) , foi o meio mais econômico e eficiente encontrado pela entidade para atingir os interesses públicos almejados no plano de trabalho que antecedeu a contratação da GD – Gestão & Desenvolvimento Empresarial Ltda. – Steinbeis-SIBE do Brasil.
61.	Considerando que o FNDE, por meio do Ofício 6.533/2019/Asesp/Gabin-FNDE, de 26/2/2019, informou que “não foi encontrada documentação contendo estudo técnico que apresente vantagem econômica de enviar 31 servidores da autarquia à Alemanha” (peça 13, p. 7) , conclui-se que não houve observância ao princípio constitucional da economicidade no âmbito da contratação por inexigibilidade de licitação da empresa GD - Gestão & Desenvolvimento Empresarial Ltda. – Steinbeis-SIBE do Brasil.
62.	Assim, será proposta a realização de audiência dos senhores Manuel Dernival Santos Neto e Silvio de Sousa Pinheiro, para que apresentem razões de justificativas quanto ao fato de o primeiro aprovar e o segundo ratificar o processo de contratação da Steinbeis-SIBE do Brasil, por inexigibilidade de licitação nº 6/2018 – UASG 153173, sem que constasse nos autos do aludido certame a comprovação de que o envio de 31 servidores da autarquia para a realização de capacitação em gestão da inovação na Alemanha, a um custo de R$ 651.000,00 (apenas com diárias e passagens) acrescidos dos R$ 1.753.350,00 (valor do curso) , foi o meio mais econômico e eficiente encontrado pela entidade para atingir os interesses públicos almejados no plano de trabalho que antecedeu a contratação ora questionado, violando, dessa maneira, o art. 70, caput (princípio da economicidade) , da Constituição Federal de 1988.
V - Estudos de viabilidade técnica e econômica prévios à contratação direta capazes de justificar que a contratação da empresa GD — Gestão e Desenvolvimento Empresarial Ltda. pelo valor de R$ 1.778.500,00, acrescido dos demais custos incorridos com a realização do curso, tais como: custos de logística para os estudantes, voos de ida e volta para a Alemanha, pagamento de diárias internacionais, custos relativos a salas de aula, equipamentos técnicos, tradução simultânea, etc., está de acordo com os preços praticados no mercado.
63.	Por meio do Ofício 6.533/2019/Asesp/Gabin-FNDE, de 26/2/2019, informou-se que não constam no processo de inexigibilidade de licitação estudos de viabilidade técnica e econômica, prévios à contratação da empresa GD - Gestão & Desenvolvimento Empresarial Ltda. – Steinbeis-SIBE do Brasil, que englobem todos os custos para a realização das atividades e dos custos previstos (peça 13, p. 7) .
64.	O art. 3º da Lei 8.666/93 preconiza que a licitação se destina, dentre outras coisas, a garantir a observância da seleção da proposta mais vantajosa para a administração. Sem estudos que permitam concluir que os valores contratados estão de acordo com os praticados no mercado, há grande dificuldade em se comprovar que a contratação por inexigibilidade realizada pelo FNDE foi a mais vantajosa para a administração em termos econômicos. 
65.	Ressalta-se que o inciso III, do parágrafo único do art. 26, da Lei 8.666/93, preconiza que os processos de inexigibilidade de licitação devem apresentar a justificativa do preço contratado. Os estudos acerca da viabilidade técnica e econômica prévios à contratação da Steinbeis-SIBE do Brasil permitiriam que o FNDE avaliasse de maneira mais adequada a relação custo x benefício de sua contratação, pois seria possível concluir previamente sobre a possibilidade de se contratar serviços mais baratos, mas que também atendessem ao interesse público almejado.
66.	Conclui-se, portanto, que o processo de contratação da GD - Gestão & Desenvolvimento Empresarial Ltda. – Steinbeis-SIBE do Brasil por inexigibilidade de licitação não possui elementos comprobatórios suficientes para evidenciar que a seleção da contratada se mostrou a mais vantajosa para a administração, violando, assim, o art. 3º da Lei 8.666/93. Conclui-se, ainda, que o aludido processo não contém justificativa dos preços contratos, o que viola o inciso III, do parágrafo único do art. 26 da Lei 8.666/93. 
67.	Assim, será proposta a realização de audiência dos senhores Manuel Dernival Santos Neto e Silvio de Sousa Pinheiro, para que apresentem razões de justificativas quanto ao fato de o primeiro aprovar e o segundo ratificar o processo de contratação da Steinbeis-SIBE do Brasil, por inexigibilidade de licitação nº 6/2018 – UASG 153173, sem que constassem nos autos do aludido certame elementos comprobatórios de que a seleção da contratada se mostrou a mais vantajosa para a administração, violando, assim, o art. 3º da Lei 8.666/93, bem como justificativa dos preços contratos, violando o inciso III, do parágrafo único do art. 26 da Lei 8.666/93.
Prestação de contas da viagem de 31 servidores para Stuttgart – Alemanha
68.	O enunciado do Acórdão 643/2014-TCU-Plenário, relatado pelo Ministro Marcos Bemquerer, dispõe que “devem ser incluídos nos processos de concessão de diárias e passagens os cartões de embarque ou equivalentes para demonstrar o período da viagem e a documentação capaz de comprovar a efetiva participação do beneficiário no evento designado”.
69.	Dessa forma, a fim de verificar a adequabilidade da prestação de contas do processo FNDE nº 23123.003887/2018-34, relativo à viagem de 31 servidores da autarquia para Stuttgart – Alemanha, no âmbito da capacitação ofertada pela GD - Gestão & Desenvolvimento Empresarial Ltda. – Steinbeis-SIBE do Brasil por meio do Programa Innovation Management Professional, será proposta determinação ao FNDE para que a autarquia encaminhe ao TCU, no prazo de 15 dias, a análise conclusiva do processo de prestação de contas das diárias e passagens, com respectiva documentação comprobatória, incluindo os respectivos cartões de embarque e respectiva documentação capaz de comprovar a efetiva participação de cada beneficiário no evento designado.
CONCLUSÃO
70.	A análise das ocorrências descritas na seção “Exame Técnico” permitiu concluir que a inexigibilidade de licitação FNDE nº 6/2018, processo FNDE nº 23034033346201759, publicada no Diário Oficial da União de 6/3/2018, que teve por objeto a “Contratação de empresa especializada em capacitação, com processo de transferência de conhecimento e tecnologia em serviços inovadores alinhados às ações de responsabilidade da Autarquia, focando no Ciclo Estratégico 2018 a 2022”, no valor de R$ 1.753.350,00, e que teve como contratada a empresa GD - Gestão & Desenvolvimento Empresarial Ltda. – Steinbeis-SIBE do Brasil, CNPJ 05.457.572/0001-18 (peça 4) , apresentou as seguintes irregularidades: 
a)	ausência de evidenciação, nos autos do processo de contratação, dos elementos caracterizadores da inviabilidade de competição: natureza singular do objeto e notória especialização da empresa contratada, violando o art. 25, inciso II, c/c art. 13, inciso III e IV da Lei 8.666/93 (itens 17 a 29) ;
b)	ausência de evidenciação, nos autos do processo de contratação, de quais seriam as “particularidades específicas” nos serviços prestados pela contratada que os caracterizariam como singular e de notória especialização, de modo a justificar a razão da escolha do fornecedor pelo FNDE mediante contratação direta, violando, assim, o disposto no art. 26, parágrafo único, inciso II, da Lei 8.666/93 (itens 17 a 29 e 48 a 51) ;
c)	ausência, nos autos do processo de contratação, de motivação explícita, clara e congruente de que o programa de capacitação ofertado pela Steinbeis-SIBE do Brasil representava o meio mais adequado para se atingir a finalidade pretendida pelo FNDE e o interesse público, de modo que também restou prejudicada a razão da escolha do fornecedor, infringindo, assim, o disposto no art. 50, inciso IV, da Lei 9.784/99 e no parágrafo único, inciso II, art. 26, da Lei 8.666/93 (itens 48 a 51) ; e
d)	ausência, nos autos, em relação ao módulo V do Programa Innovation Management Professional – IMP, processo FNDE nº 23123.003887/2018-34 (peça 2) , inserido no processo de inexigibilidade de licitação ora questionado, processo FNDE nº 23034.033346/2017-59 (peça 4) , no qual 31 servidores do FNDE viajaram para Stuttgart – Alemanha, com ônus para o FNDE (passagem aérea e diárias) , no valor de R$ 651.000,00, no período de 8/9/2018 a 22/9/2018, da comprovação de que os custos do referido módulo foram os meios mais econômicos e eficientes encontrados pela autarquia para atingir os interesses públicos almejados no plano de trabalho que antecedeu a contratação ora questionado, violando, dessa maneira, o art. 70, caput (princípio da economicidade) , da Constituição Federal de 1988 (itens 56 a 61) .
71.	Considerando que o senhor Manuel Dernival Santos Neto, CPF XXX.461.375-XX, era o Diretor de Administração do FNDE à época dos fatos (peça 4) , responsável por planejar, coordenar, e acompanhar a execução das atividades inerentes à gestão de compras e de contratos governamentais do FNDE, e considerando que o senhor Silvio de Sousa Pinheiro, CPF XXX.730.715-XX, era o Presidente do FNDE à época dos fatos (peça 4) , responsável por ratificar o ato de reconhecimento de inexigibilidade de licitação, nos termos dos artigos 8º, inciso III e 15, inciso IV, do Decreto 9.007/2017, respectivamente, será proposta, com fundamento no art. 250, inciso IV, c/c o art. 237, parágrafo único, do RI/TCU, a audiência dos responsáveis ora mencionados para que apresentem razões de justificativas pelas irregularidades acima indicadas, uma vez que o senhor Manuel aprovou e o senhor Silvio ratificou processo de contratação de inexigilidade de licitação eivado de vícios.
72.	Considerando que o valor do curso IMP – Innovation Management Professional ofertado pela Steinbeis-SIBE do Brasil constante no site da empresa à época da contratação realizada pelo FNDE era de R$ 990.000,00 para trinta pessoas e que o valor por pessoa, desconsiderando o desconto in company, era de R$ 35.000,00, bem como considerando que o FNDE está capacitando 31 servidores por meio do aludido curso, é possível concluir que o valor a ser desembolsado pela autarquia seria de, no máximo, R$ 1.025.000,00, deixando de considerar qualquer tipo de negociação em favor da Administração em razão da quantidade de pessoas capacitadas. Contudo, o valor pago pelo FNDE à contratada foi de R$ R$ 1.753.350,00, o que sinaliza a possível existência de sobrepreço na contratação por inexigibilidade de licitação aprovada pelo senhor Manuel Dernival Santos Neto e ratificada pelo senhor Silvio de Sousa Pinheiro. Dessa forma, serão propostas a conversão do presente processo em tomada de contas especial e a comunicação de tal medida ao Ministério da Educação (itens 29 a 44) .
73.	Considerando a necessidade de se verificar a adequabilidade da prestação de contas do processo FNDE nº 23123.003887/2018-34, relativo à viagem de 31 servidores da autarquia para Stuttgart – Alemanha, no âmbito da capacitação ofertada pela GD - Gestão & Desenvolvimento Empresarial LTDA – Steinbeis-SIBE do Brasil por meio do Programa Innovation Management Professional, será proposta a realização de determinação ao FNDE para que a autarquia encaminhe ao TCU a análise conclusiva da prestação de contas, acompanhada de documentação comprobatória completa, incluindo os respectivos cartões de embarque e respectiva documentação capaz de comprovar a efetiva participação dos beneficiários no evento designado (itens 64 e 65) .
PROPOSTA DE ENCAMINHAMENTO
74.	Ante todo o exposto, submetem-se os autos à consideração superior, propondo:
75.	Determinar ao Fundo Nacional de Desenvolvimento da Educação (FNDE) , com fundamento no art. 205, inciso II, do RI/TCU, que, no prazo de 15 (quinze dias) , encaminhe ao TCU a análise conclusiva da prestação de contas do processo FNDE nº 23123.003887/2018-34, que autorizou o afastamento do país de 31 servidores da autarquia, no período de 08 a 22/9/2019, para participarem do Módulo V – Internacionalização do Programa Innovation Management Professional (IMP) , em Sttuttgart – Alemanha, com ônus para o FNDE (passagem aérea e diárias) , de modo a comprovar a efetiva participação de cada beneficiário no evento designado (item 69) ;
76.	Determinar, nos termos do art. 47 da Lei 8.443/1992, a conversão do presente processo em tomada de contas especial, autorizando, desde logo, as citações abaixo listadas, e, com fundamento nos arts. 10, § 1º, e 12, incisos I e III, da Lei 8.443/1992 c/c o art. 202, incisos I e III, do RI/TCU, também realizar as audiências dos responsáveis listados a seguir:
77.	Responsável: senhor Manuel Dernival Santos Neto, CPF XXX.461.375-XX, na condição de Diretor de Administração do FNDE, no período de 8/5/2017 a 14/1/2019:
77.1	realizar citação do senhor Manuel Dernival Santos Neto, com fundamento nos arts. 10, § 1º, e 12, incisos I e II, da Lei 8.443/1992 c/c o art. 202, incisos I e II, do RI/TCU, para que, no prazo de quinze dias, a contar do recebimento do expediente, apresente alegações de defesa quanto à contratação com sobrepreço de R$ 728.350,00 da empresa GD – Gestão e Desenvolvimento Empresarial Ltda. – Steinbeis do Brasil, CNPJ: 05.457.572/0001-18, mediante a inexigibilidade de licitação nº 6 – UASG 153173, publicada no Diário Oficial da União de 6/3/2018, fundamentada no art. 25, inciso II, c/c art. 13, incisos III e IV, da Lei 8.666/1993, que teve por objeto a contratação de empresa especializada em capacitação, com processo de transferência de conhecimento e tecnologia em serviços inovadores alinhados às ações de responsabilidade da Autarquia, focando no Ciclo Estratégico 2018 a 2022 (processo FNDE nº 23034033346201759) .
77.1.1. Irregularidade: débito aos cofres públicos no valor de R$ 728.350,00. O curso contratado pelo FNDE, o IMP – Innovation Management Professional, para capacitar 31 servidores custou aos cofres da autarquia R$ 1.753.350,00. Contudo, a aludida capacitação estava ofertada no site da GD - Gestão e Desenvolvimento Empresarial Ltda. por R$ 990.000,00 na modalidade in company (30 pessoas) e R$ 35.000,00, se contratado por apenas um estudante, no período em que ocorreu a contratação ora questionada. Cumpre mencionar que o Contrato nº 14, de 11 de agosto de 2017, celebrado entre o Instituto Federal de Educação, Ciência e Tecnologia do Espírito Santo – IFES e a empresa GD também teve por objeto a capacitação de servidores públicos em nível de especialização na área de Gestão da Inovação. A empresa (GD) e o objeto contratado pelo IFES foram os mesmos que os contratados pelo FNDE, todavia, a contratada ofertou 41 vagas ao IFES ao custo de R$ 990.000,00 (mesmo valor do ofertado em seu site) e 31 vagas ao FNDE ao custo de R$ 1.753.350,00.
77.1.2. Conduta do senhor Manuel Dernival dos Santos Neto: Aprovar a contratação da empresa GD – Gestão e Desenvolvimento Empresarial Ltda. – Steinbeis do Brasil mediante a inexigibilidade de licitação nº 6 – UASG 153173, publicada no Diário Oficial da União de 6/3/2018, com valores acima dos efetivamente praticados no mercado pela contratada, quando, enquanto Diretor de Administração do FNDE, deveria, nos termos do art. 8º, inciso III, do Decreto 9.007/2017, certificar-se de que a contratação direta realizada pelo FNDE estava coerente com os preços praticados no mercado.
77.1.3. Dispositivos violados: art. 26, parágrafo único, inciso III e art. 43, inciso IV, ambos da Lei 8.666/1993, Orientação Normativa AGU 17, de 1º de abril de 2009, art. 70, caput, da Constituição Federal de 1988 (princípio da economicidade) , art. 3º, caput, da Lei 8.666/1993 (seleção da proposta mais vantajosa para a administração) .
e/ou recolha, solidariamente ao senhor Silvio de Sousa Pinheiro, CPF XXX.730.715-XX, e à empresa GD – Gestão e Desenvolvimento Empresarial Ltda. – Steinbeis do Brasil, CNPJ: 05.457.572/0001-18, a quantia abaixo indicada aos cofres do Tesouro Nacional, referente à irregularidade e à conduta de que tratam o item 75.1 e seus respectivos subitens, atualizada monetariamente a partir da respectiva data até o efetivo recolhimento, abatendo-se na oportunidade a quantia eventualmente ressarcida, na forma da legislação em vigor (itens 30 a 45) :
	VALOR ORIGINAL (R$) 
	DATA DA OCORRÊNCIA

	241.388,00
	20/12/2018

	439.114,00
	20/3/2019

	11.971,54
	15/5/2019

	70.876,46
	16/5/2019

Valor atualizado até 26/07 /2019: R$ 775.618,14
77.2	realizar audiência do senhor Manuel Dernival Santos Neto, com fundamento nos arts. 10, § 1º, e 12, incisos I e III, da Lei 8.443/1992 c/c o art. 202, incisos I e III, do RI/TCU, para que, no prazo de quinze dias, apresente razões de justificativa quanto às irregularidades detalhadas a seguir (itens 17 a 62) :
77.2.1 Irregularidade: contratação da empresa GD – Gestão e Desenvolvimento Empresarial Ltda. – Steinbeis do Brasil, CNPJ: 05.457.572/0001-18, mediante a inexigibilidade de licitação nº 6 – UASG 153173, publicada no Diário Oficial da União de 6/3/2018, fundamentada no art. 25, inciso II, c/c art. 13, incisos III e IV, da Lei 8.666/1993, que teve por objeto a contratação de empresa especializada em capacitação, com processo de transferência de conhecimento e tecnologia em serviços inovadores alinhados às ações de responsabilidade da Autarquia, focando no Ciclo Estratégico 2018 a 2022 (processo FNDE nº 23034033346201759) , sem que a contratação direta preenchesse os requisitos de inexigibilidade exigidos pela legislação em vigor, pois, nos autos do processo licitatório não constam: i) evidenciação dos elementos caracterizadores da inviabilidade de competição: natureza singular do objeto e notória especialização da empresa contratada; ii) motivação explícita, clara e congruente de que o programa de capacitação ofertado pela Steinbeis-SIBE do Brasil representava o meio mais adequado para se atingir a finalidade pretendida pelo FNDE e o interesse público, de modo a justificar, também, a opção da autarquia por não priorizar os cursos ofertados pelas escolas de governo, conforme orienta o art. 3º, inciso XII, do Decreto 5.707/2006; iii) justificativa do preço contratado; iv) comprovação, nos autos do processo de contratação, de que a seleção da empresa GD — Gestão e Desenvolvimento Empresarial Ltda. (Steinbeis-SIBE do Brasil) pelo valor de R$ 1.778.500,00, acrescido dos demais custos incorridos com a realização do curso, tais como custos com aquisição de bilhetes aéreos de ida e volta para Stuttgart – Alemanha e pagamento de diárias internacionais pelo valor de R$ 651.000,00 se mostrou a opção mais econômica e vantajosa para a Administração Pública, considerando o cenário de crise fiscal pelo qual atravessa o Brasil; v) comprovação de que, em relação ao módulo V do Programa Innovation Management Professional – IMP, decorrente da inexigibilidade de licitação nº 6 – UASG 153173, publicada no Diário Oficial da União de 6/3/2018, a opção de enviar 31 servidores do FNDE para Stuttgart – Alemanha, com ônus para a autarquia (passagem aérea e diárias - processo FNDE nº 23123.003887/2018-34) , no valor de R$ 651.000,00, no período de 8/9/2018 a 22/9/2018, foi o meio mais econômico e eficiente encontrado para atingir os interesses públicos almejados pelo FNDE.
77.2.2 Conduta do senhor Manuel Dernival dos Santos Neto: Aprovar a contratação da empresa GD – Gestão e Desenvolvimento Empresarial Ltda. – Steinbeis do Brasil mediante a inexigibilidade de licitação nº 6 – UASG 153173, publicada no Diário Oficial da União de 6/3/2018, sem que fossem observados os requisitos de inexigibilidade exigidos pela Lei 8.666/1993 e pela Lei 9.784/1999 e sem que fossem evidenciados nos autos do certame a economicidade da contratação e que ela seria o meio mais adequado para atingir os interesses públicos almejados pelo FNDE, considerando o contexto de crise fiscal pelo qual passa o Brasil.
77.2.3 Dispositivos violados: Lei 8.666/1993, art. 3º (proposta mais vantajosa para a administração) ; art. 25, inciso II e § 1º, c/c art. 13, inciso III e IV; art. 26, parágrafo único, incisos II e III; e art. 43, inciso IV; Lei 9.784/1999, art. 50, inciso IV; Constituição Federal de 1988, art. 70, caput (princípio da economicidade) ; e Decreto 5.707/2006 art. 3º, inciso XIII.
78.	Responsável: senhor Silvio de Sousa Pinheiro, CPF XXX.730.715-XX, na condição de Presidente do FNDE, no período de 21/12/2016 a 20/12/2018:
78.1	realizar citação do senhor Silvio de Sousa Pinheiro, com fundamento nos arts. 10, § 1º, e 12, incisos I e II, da Lei 8.443/1992 c/c o art. 202, incisos I e II, do RI/TCU, para que, no prazo de quinze dias, a contar do recebimento do expediente, apresente alegações de defesa quanto à contratação com sobrepreço de R$ 728.350,00 da empresa GD – Gestão e Desenvolvimento Empresarial Ltda. – Steinbeis do Brasil, CNPJ: 05.457.572/0001-18, mediante a inexigibilidade de licitação nº 6 – UASG 153173, publicada no Diário Oficial da União de 6/3/2018, fundamentada no art. 25, inciso II, c/c art. 13, incisos III e IV, da Lei 8.666/1993, que teve por objeto a contratação de empresa especializada em capacitação, com processo de transferência de conhecimento e tecnologia em serviços inovadores alinhados às ações de responsabilidade da Autarquia, focando no Ciclo Estratégico 2018 a 2022 (processo FNDE nº 23034033346201759) .
78.1.1 Irregularidade: débito aos cofres públicos no valor de R$ 728.350,00. o curso contratado pelo FNDE, o IMP – Innovation Management Professional, para capacitar 31 servidores custou aos cofres da autarquia R$ 1.753.350,00. Contudo, a aludida capacitação estava ofertada no site da GD - Gestão e Desenvolvimento Empresarial Ltda. por R$ 990.000,00 na modalidade in company (30 pessoas) e R$ 35.000,00, se contratado por apenas um estudante, no período em que ocorreu a contratação ora questionada. Cumpre mencionar que o Contrato nº 14, de 11 de agosto de 2017, celebrado entre o Instituto Federal de Educação, Ciência e Tecnologia do Espírito Santo – IFES e a empresa GD também teve por objeto a capacitação de servidores públicos em nível de especialização na área de Gestão da Inovação. A empresa (GD) e o objeto contratado pelo IFES foram os mesmos que os contratados pelo FNDE, todavia, a contratada ofertou 41 vagas ao IFES ao custo de R$ 990.000,00 (mesmo valor do ofertado em seu site) e 31 vagas ao FNDE ao custo de R$ 1.753.350,00.
78.1.2 Conduta do senhor Silvio de Sousa Pinheiro: Ratificar o ato da contratação da empresa GD – Gestão e Desenvolvimento Empresarial Ltda. – Steinbeis do Brasil mediante a inexigibilidade de licitação nº 6 – UASG 153173, publicada no Diário Oficial da União de 6/3/2018, com valores acima dos efetivamente praticados no mercado pela contratada, quando, enquanto Presidente do FNDE, deveria, nos termos do art.15 inciso VI, do Decreto 9.007/2017, certificar-se de que o valor da contratação direta realizada pelo FNDE estava coerente com os preços praticados no mercado.
78.1.3 Dispositivos violados: art. 26, parágrafo único, inciso III e art. 43, inciso IV, ambos da Lei 8.666/1993, Orientação Normativa AGU 17, de 1º de abril de 2009, art. 70, caput, da Constituição Federal de 1988 (princípio da economicidade) , art. 3º, caput, da Lei 8.666/1993 (seleção da proposta mais vantajosa para a administração) .
e/ou recolha, solidariamente ao senhor Manuel Dernival dos Santos Neto, CPF XXX.461.375-XX, e à empresa GD – Gestão e Desenvolvimento Empresarial Ltda. – Steinbeis do Brasil, CNPJ: 05.457.572/0001-18, a quantia abaixo indicada aos cofres do Tesouro Nacional, referente à irregularidade e à conduta de que tratam o item 76.1 e seus respectivos subitens, atualizada monetariamente a partir da respectiva data até o efetivo recolhimento, abatendo-se na oportunidade a quantia eventualmente ressarcida, na forma da legislação em vigor (itens 30 a 45) :
	VALOR ORIGINAL (R$) 
	DATA DA OCORRÊNCIA

	241.388,00
	20/12/2018

	439.114,00
	20/3/2019

	11.971,54
	15/5/2019

	70.876,46
	16/5/2019

Valor atualizado até 26/07 /2019: R$ 775.618,14
78.2	realizar audiência do senhor Silvio de Sousa Pinheiro, com fundamento nos arts. 10, § 1º, e 12, incisos I e III, da Lei 8.443/1992 c/c o art. 202, incisos I e III, do RI/TCU, para que, no prazo de quinze dias, apresente razões de justificativa quanto às irregularidades detalhadas a seguir (itens 17 a 61) :
78.2.1 Irregularidade: contratação da empresa GD – Gestão e Desenvolvimento Empresarial Ltda. – Steinbeis do Brasil, CNPJ: 05.457.572/0001-18, mediante a inexigibilidade de licitação nº 6 – UASG 153173, publicada no Diário Oficial da União de 6/3/2018, fundamentada no art. 25, inciso II, c/c art. 13, incisos III e IV, da Lei 8.666/1993, que teve por objeto a contratação de empresa especializada em capacitação, com processo de transferência de conhecimento e tecnologia em serviços inovadores alinhados às ações de responsabilidade da Autarquia, focando no Ciclo Estratégico 2018 a 2022 (processo FNDE nº 23034033346201759) , sem que a contratação direta preenchesse os requisitos de inexigibilidade exigidos pela legislação em vigor, pois, nos autos do processo licitatório não constam: i) evidenciação dos elementos caracterizadores da inviabilidade de competição: natureza singular do objeto e notória especialização da empresa contratada; ii) motivação explícita, clara e congruente de que o programa de capacitação ofertado pela Steinbeis-SIBE do Brasil representava o meio mais adequado para se atingir a finalidade pretendida pelo FNDE e o interesse público, de modo a justificar, também, a opção da autarquia por não priorizar os cursos ofertados pelas escolas de governo, conforme orienta o art. 3º, inciso XII, do Decreto 5.707/2006; iii) justificativa do preço contratado; iv) comprovação, nos autos do processo de contratação, de que a seleção da empresa GD — Gestão e Desenvolvimento Empresarial Ltda. (Steinbeis-SIBE do Brasil) pelo valor de R$ 1.778.500,00, acrescido dos demais custos incorridos com a realização do curso, tais como custos com aquisição de bilhetes aéreos de ida e volta para Stuttgart – Alemanha e pagamento de diárias internacionais pelo valor de R$ 651.000,00 se mostrou a opção mais econômica e vantajosa para a Administração Pública, considerando o cenário de crise fiscal pelo qual atravessa o Brasil; v) comprovação de que, em relação ao módulo V do Programa Innovation Management Professional – IMP, decorrente da inexigibilidade de licitação nº 6 – UASG 153173, publicada no Diário Oficial da União de 6/3/2018, a opção de enviar 31 servidores do FNDE para Stuttgart – Alemanha, com ônus para a autarquia (passagem aérea e diárias - processo FNDE nº 23123.003887/2018-34) , no valor de R$ 651.000,00, no período de 8/9/2018 a 22/9/2018, foi o meio mais econômico e eficiente encontrado para atingir os interesses públicos almejados pelo FNDE.
78.2.2 Conduta do senhor Silvio de Sousa Pinheiro: Ratificar a contratação da empresa GD – Gestão e Desenvolvimento Empresarial Ltda. – Steinbeis do Brasil mediante a inexigibilidade de licitação nº 6 – UASG 153173, publicada no Diário Oficial da União de 6/3/2018, sem que fossem observados os requisitos de inexigibilidade exigidos pela Lei 8.666/1993 e pela Lei 9.784/1999 e sem que fossem evidenciados nos autos do certame a economicidade da contratação e que ela seria o meio mais adequado para atingir os interesses públicos almejados pelo FNDE, considerando o contexto de crise fiscal pelo qual passa o Brasil.
78.2.3 Dispositivos violados: Lei 8.666/1993, art. 3º (proposta mais vantajosa para a administração) ; art. 25, inciso II e § 1º, c/c art. 13, inciso III e IV; art. 26, parágrafo único, incisos II e III; e art. 43, inciso IV; Lei 9.784/1999, art. 50, inciso IV; Constituição Federal de 1988, art. 70, caput (princípio da economicidade) ; e Decreto 5.707/2006 art. 3º, inciso XIII.
79.	Responsável: GD – Gestão e Desenvolvimento Empresarial Ltda. – Steinbeis do Brasil (Steinbeis do Brasil) , CNPJ: 05.457.572/0001-18.
79.1	realizar citação da empresa GD – Gestão e Desenvolvimento Empresarial Ltda. – Steinbeis do Brasil (Steinbeis do Brasil) , com fundamento nos arts. 10, § 1º, e 12, incisos I e II, da Lei 8.443/1992 c/c o art. 202, incisos I e II, do RI/TCU, para que, no prazo de quinze dias, a contar do recebimento do expediente, apresente alegações de defesa quanto ao fato de receber R$ 1.753.350,00 para capacitar 31 servidores do FNDE por meio do curso IMP – Innovation Management Professional quando, no período da assinatura do contrato com a autarquia, a aludida capacitação estava ofertada no site da GD a um custo de R$ 990.000,00 para capacitar 30 alunos (curso in company) e R$ 35.000,00 para alunos que contratassem o curso de maneira individual. Portanto, houve sobrepreço no objeto da inexigibilidade de licitação FNDE nº 6/2018 (processo 23034033346201759) , publicado na Seção 3 do Diário Oficial da União de 6/3/2018. A execução contratual com sobrepreço resultou em superfaturamento favorável à GD – Gestão e Desenvolvimento Empresarial Ltda no valor de R$ 728.350,00.
79.2	Irregularidade: sobrepreço de R$ 728.350,00 na inexigibilidade de licitação FNDE nº 6/2018 (processo 23034033346201759) , publicado na Seção 3 do Diário Oficial da União de 6/3/2018. A execução contratual com sobrepreço resultou em superfaturamento favorável à GD – Gestão e Desenvolvimento Empresarial Ltda, que teve por objeto a “Contratação de empresa especializada em capacitação, com processo de transferência de conhecimento e tecnologia em serviços inovadores alinhados as ações de responsabilidade da Autarquia, focando no Ciclo Estratégico 2018 a 2022”.
79.3	Conduta: receber R$ 1.753.350,00 para capacitar 31 servidores do FNDE por meio do curso IMP – Innovation Management Professional, a despeito dele estar ofertado no site da empresa por R$ 990.000,00 na modalidade in company (30 alunos) e R$ 35.000,00, se contratado por apenas um estudante, no período em que a GD celebrou contrato com a autarquia. Portanto, houve sobrepreço na avença firmada entre a GD e o FNDE decorrente da inexigibilidade de licitação nº 6/2018 (processo FNDE 23034033346201759) . Por sua vez, ao faturar os serviços com sobrepreço, a GD beneficiou-se de superfaturamento.
79.4	Dispositivos violados: Acórdão 1392/2016-TCU-Plenário; Lei 8.666/1993, art. 25, § 2º, art. 26, parágrafo único, inciso III.
e/ou recolha, solidariamente ao senhor Manuel Dernival dos Santos Neto, CPF XXX.461.375-XX e ao senhor Silvio de Sousa Pinheiro, CPF XXX.730.715-XX, a quantia abaixo indicada aos cofres do Tesouro Nacional, referente à irregularidade e às condutas de que tratam o item 77.1 e seus respectivos subitens, atualizada monetariamente a partir da respectiva data até o efetivo recolhimento, abatendo-se na oportunidade a quantia eventualmente ressarcida, na forma da legislação em vigor (itens 30 a 45) :
	VALOR ORIGINAL (R$) 
	DATA DA OCORRÊNCIA

	241.388,00
	20/12/2018

	439.114,00
	20/3/2019

	11.971,54
	15/5/2019

	70.876,46
	16/5/2019

Valor atualizado até 26/07 /2019: R$ 775.618,14
80.	Dar ciência do acórdão que vier a ser proferido ao FNDE e ao Ministério da Educação, destacando que o relatório e o voto que fundamentam a deliberação ora encaminhada podem ser acessados por meio do endereço eletrônico www.tcu.gov.br/acordaos e que, caso tenham interesse, o Tribunal pode encaminhar-lhes cópia desses documentos sem quaisquer custos para V.Sas.
81.	Apensar os presentes autos ao processo de tomada de contas especial que vier a ser autuado, na forma prevista no art. 41 da Resolução – TCU 259/2014.

não há

Não atuou.

REPRESENTAÇÃO. IRREGULARIDADES NA CONTRTAÇÃO, POR INEXIGILIDADE, DE EMPRESA PARA MINISTRAR TREINAMENTO A SERVIDORES. CONVERSÃO DOS AUTOS EM TOMADA DE CONTAS ESPECIAL. AUDIÊNCIAS, CITAÇÕES E DETERMINAÇÃO.

REPRESENTAÇÃO (REPR)

Secretaria de Controle Externo da Educação (SecexEduc).

Trata-se de representação formulada pela Secretaria de Controle Externo da Educação (SecexEducação) em desfavor do Fundo Nacional de Desenvolvimento da Educação (FNDE) acerca de eventuais irregularidades ocorridas no processo de contratação da empresa Gestão e Desenvolvimento Empresarial Ltda. – GD Steinbeis do Brasil (processo FNDE 23034033346201759) , mediante inexigibilidade de licitação 6/2018 – UASG 153173, no valor de R$ 1.778.500,00, que teve por objeto a contratação de empresa especializada em capacitação, com processo de transferência de conhecimento e tecnologia em serviços inovadores alinhados às ações de responsabilidade da autarquia, focando no Ciclo Estratégico 2018 a 2022.
O curso de capacitação contratado - Programa Innovation Management Professional (IMP) - é subdividido em vários módulos. No quinto destes, o FNDE enviou 31 servidores para Stuttgart, Alemanha, no período de 8/9/2018 a 22/9/2018, com ônus para entidade (diárias e passagens) no valor de R$ 651.000,00 (processo FNDE 23123.003887/2018-34) . 
Os presentes autos cuidam também de possível inobservância aos princípios da economicidade, da eficiência e da razoabilidade, na execução do contratado, decorrente da inexigibilidade de licitação FNDE 6/2018.
A unidade técnica solicitou ao FNDE que apresentasse informações e esclarecimentos relativos à conformidade da inexigibilidade de licitação e à razoabilidade/economicidade do envio dos servidores para serem capacitados na Alemanha.
A partir das informações prestadas, ausentes os elementos aptos a caracterizar a inviabilidade de competição, a demonstrar quais seriam as “particularidades específicas” dos serviços prestados que os caracterizariam como singular e de notória especialização, bem como a provar que o programa de capacitação escolhido representava o meio mais adequado para atingira a finalidade pretendida pelo FNDE, a unidade técnica conclui pela irregularidade da contratação por inexigibilidade, com afronta a diversos artigos da Lei 8.666/1993.
Diante da ausência de comprovação de que os custos do módulo 5 do Programa Innovation Management Professional (IMP) foram os meios mais econômicos e eficientes que permitiriam atingir os interesses públicos almejados no plano de trabalho que antecedeu a contratação, conclui que houve afronta ao princípio da economicidade.
Considerando que o valor do curso IMP, que constava no site da empresa, conclui pela possível existência de sobrepreço na contratação e estima o débito em R$ 763.350,00, em valores históricos.
Diante disso, propõe a conversão dos autos em tomada de contas especial (TCE) , a citação de Manuel Dernival dos Santos Neto, Diretor de Administração do FNDE no período de 8/5/2017 a 14/1/2019, de Silvio de Sousa Pinheiro, Presidente do FNDE no período de 21/12/2016 a 20/12/2018 e da empresa GD Steinbeis. Propõe ainda a audiência daqueles gestores do FNDE.
Feito breve resumo dos fatos, passo a decidir.  
Ratifico o exame de admissibilidade (peça 8) , em que conheci desta representação por preencher os requisitos atinentes à espécie.
Em resposta à indagação sobre quais foram os estudos técnicos que fundamentaram a necessidade de contratação, o FNDE informa em ofício (peça 13, p. 2-3) que constam no projeto básico desta os aspectos elencados pela autarquia como necessários à contratação, entre eles os resultados esperados.
Como informa a unidade técnica, o FNDE, a pretexto de encaminhar o projeto básico ao TCU, remeteu CD vazio, sem o arquivo com tal documento. Imediatamente, foi o FNDE informado sobre a lamentável situação. Apesar da confirmação de leitura, datada de 12/5/2019 (peça 29, p. 3) , o FNDE preferiu não se manifestar sobre o tema.
Diante de tal situação, a unidade técnica conclui pela ausência de fundamentação para a contratação em análise. Considerando a efetiva ciência do FNDE, acolho tal conclusão. 
Nos termos do art. 50, inciso IV, da Lei 9.784/1999, a motivação é pré-requisito para validade do ato administrativo que declare inexigibilidade de processo licitatório. De acordo com o parágrafo primeiro daquele artigo, “a motivação deve ser explícita, clara e congruente podendo consistir em declaração de concordância com fundamentos de anteriores pareceres, informações, decisões ou propostas, que, neste caso, serão parte integrante do ato”.
Na manifestação apresentada pelo FNDE não constam documentos aptos a comprovar a motivação de que o programa de capacitação ofertado pela GD Steinbeis representa o meio mais adequado para se atingir a finalidade pretendida. Por consequência, restou prejudicada a razão da escolha do fornecedor.
No que toca à demonstração da inviabilidade de competição, o FNDE argumenta que, nos termos da Súmula 252 do TCU, a contratação por inexigibilidade, com fundamento no art. 25, II, da Lei 8.666/93 não possui como condão a ausência de pluralidade de entidades capazes de prestar o mesmo serviço de maneira satisfatória, mas sim a presença simultânea de três requisitos: i) serviço técnico especializado, entre os mencionados no art. 13 daquela Lei; ii) natureza singular do serviço; e iii) notória especialização do contratado. Afirma que a contratação observou esses três critérios.
Com base em manifestação de sua Coordenação-Geral de Gestão de Pessoas e Organizações (CGPEO) , o FNDE informou que “ainda que a ementa dos programas de capacitação ofertados pela empresa Steinbeis – SIBE do Brasil possuísse conteúdo similar a programas de capacitação de outras instituições, nacionais ou internacionais, as ações que pretendemos contratar têm particularidades específicas, principalmente em relação à forma de abordagem e exposição do conteúdo, material didático utilizado e metodologia de ensino”. 
Nesses termos, argumenta que os serviços técnicos contratados seriam “de grande especialização”, o que permite caracterizar a situação de inexigibilidade de licitação. Entretanto, não há, nos autos, elementos comprobatórios capazes de evidenciar as particularidades específicas dos serviços prestados pela contratada para qualifica-los como tal.
Assim, não é possível concluir pela singularidade dos serviços contratados. Sobre o tema relacionado à contratação, vigia na época da contratação diretriz normativa clara estabelecida pelo art. 3º, inciso XIII, do Decreto 5.707/2006[footnoteRef:2]: [2:  Aquele Decreto foi revogado pelo Decreto 9.991, de 28 de agosto de 2019.] 
XIII - priorizar, no caso de eventos externos de aprendizagem, os cursos ofertados pelas escolas de governo, favorecendo a articulação entre elas e visando à construção de sistema de escolas de governo da União, a ser coordenado pela Escola Nacional de Administração Pública. 
Contrariamente ao que argumenta o FNDE, a mera apresentação dos currículos dos instrutores dos cursos de capacitação ofertados pela contratada e o atestado de capacidade técnica da prestadora de serviços não comprovam, por si só, notória especialização. 
O entendimento do Tribunal é de maior necessidade de informações comprobatórias para evidenciar a notória especialização (Acórdão 2217/2011-TCU-Plenário, rels. E. Ministros Raimundo Carrero e Aroldo Cedraz) . Nos termos do voto condutor do segundo destes:
A simples apresentação de currículos não se presta, por si só, a comprovar a notória especialização do contratado, especialmente considerando que tais elementos de convicção não indicam necessariamente se tratar de profissional com estilo ou uma marca pessoal inconfundível e exclusiva no mercado, tornando seu trabalho essencial e indiscutivelmente o mais adequado para atender o interesse da companhia.
Como não há, nos autos, documentação apta a confirmar a existência dos elementos caracterizadores da inviabilidade de competição, o ato de contratação, pelo FNDE, da empresa GD Steinbeis, por inexigibilidade de licitação, representa infração ao art. 25, inciso II, c/c art. 13, incisos III e IV da Lei 8.666/93.
O Ofício 6.533/2019/Asesp/Gabin o FNDE informa não constar, no processo de inexigibilidade de licitação, estudos prévios de viabilidade técnica e econômica que englobem todos os custos para a realização das atividades e dos custos previstos.
O art. 3º da Lei 8.666/93 preconiza que a licitação se destina, entre outros objetivos, a garantir a observância da seleção da proposta mais vantajosa para a administração. Sem tais estudos prévios, resta prejudicada a comparação dos valores a contratar com os praticados no mercado. Por consequência, há grande dificuldade em se comprovar que a contratação por inexigibilidade realizada pelo FNDE foi a mais vantajosa para a administração em termos econômicos. 
A Procuradoria do FNDE emitiu parecer alertando para a necessidade de justificativa do preço contratado, nos termos do art. 26 da Lei 8.666/93 e mencionou o entendimento firmado no âmbito da Orientação Normativa AGU 17/2009: “É obrigatória a justificativa de preço na inexigibilidade de licitação, que deverá ser realizada mediante a comparação da proposta apresentada com preços praticados pela futura contratada junto a outros órgãos públicos ou pessoas privadas”.
Seguindo tais orientações, a Divisão de Compras Internas (Dcint) alertou a Assessoria de Gestão Estratégica do FNDE (Agest) , unidade solicitante da contratação, que não constavam nos autos proposta similar de contratação da empresa GD Steinbeis por parte de outras instituições públicas. 
Recomendou à Agest que incluísse nos autos do processo de inexigibilidade documentos relativos a, pelo menos, uma contratação similar dessa empresa por outro órgão público, para verificar a razoabilidade dos preços propostos.
Foi anexado ao processo termo de referência relativo à prestação de serviços por parte da GD Steinbeis em favor do Instituto Federal de Educação, Ciência e Tecnologia do Maranhão (IFMA) e outro em favor do Instituto Federal de Educação, Ciência e Tecnologia do Espírito Santo (IFES) , a fim de demonstrar a razoabilidade dos preços praticados pela contratada. 
Segundo registros do Sistema Integrado de Administração de Serviços Gerais (Siasg) , os objetos das contratações do IFMA e do IFES foram, respectivamente, curso de mestrado em administração e cursos integrados para treinamento da equipe de execução do planejamento estratégico, oferecidos pela GD Steinbeis. O valor do primeiro contrato foi de R$ 3.256.800,00 e o do segundo de R$ 257.370,00.
A GD Steinbeis também foi contratada pelo Instituto Brasileiro de Geografia e Estatística (IBGE) para o treinamento e aperfeiçoamento de pessoal para moderação das oficinas de atualização do planejamento estratégico do Conselho Diretor ampliado do IBGE, pelo valor de R$ 8.000,00.
A contratação realizada pelo IFMA, de curso de pós-graduação stricto sensu, que tem como foco, em regra, a formação de pesquisadores e professores que pretendem ascender no meio acadêmico, não é parâmetro razoável para se comparar à realizada pelo FNDE. 
Resta prejudicada a comparabilidade com as outras duas contratações, pela questão de escala, apesar de se tratar de objetos semelhantes. O valor pago pelo FNDE é 6,8 vezes o valor pago pelo IFES e 219,2 vezes o desembolsado pelo IBGE.
Já o Contrato nº 14, de 11 de agosto de 2017, celebrado entre o IFES e a empresa GD Steinbeis teve o mesmo objeto do contrato com o FNDE, a capacitação de servidores públicos em nível de especialização na área de Gestão da Inovação. 
Neste caso, a contratada ofertou 41 vagas ao IFES ao custo de R$ 990 mil (peça 26, p. 29-35) , enquanto as 31 vagas pagas pelo FNDE custo de R$ 1.753.350,00 (peça 4) . O contrato 14/2017 é anterior à inexigibilidade de licitação 6/2018 em que o FNDE contratou a GD. 
No sítio de internet da GD Steinbeis o IMP, curso contratado pelo FNDE, está orçado em R$ 990 mil, para organizações públicas ou privadas (in company) com turmas de trinta participantes. O valor do curso para um participante é de R$ 35 mil (peça 3, p. 5) .
Considerando que o FNDE contratou a capacitação de 31 servidores (peça 2, p.1) , o valor máximo que deveria estar disposto a pagar, sem considerar nenhum tipo de negociação entre as partes, deveria ser R$ 1.025.000,00 (990 mil + 35 mil) . O sobrepreço é de R$ 728.350,00, ou 71% do valor do contrato. Ressalto o conservadorismo desta estimativa: o valor do contrato do FNDE é 77,1% maior que o do IFES, que treinou dez pessoas a mais.
Considerando que o FNDE não apresentou justificativa razoável para os preços contratados, houve violação ao art. 26, parágrafo único, inciso III, da Lei 8.666/93.
Caracterizado o indício de dano ao Erário, determino a imediata conversão desta representação em tomada de contas especial, com fundamento nos arts. 8º e 47 da Lei 8.443/1992, bem como a citação de Manuel Dernival Santos Neto, de Silvio de Sousa Pinheiro e da GD Steinbeis. 
Determino assim as audiências de Manuel Dernival Santos Neto, Diretor de Administração que aprovou a contratação mediante a inexigibilidade de licitação 6-UASG 153173, publicada no Diário Oficial da União de 6/3/2018, e de Silvio de Sousa Pinheiro, Presidente do FNDE que ratificou este ato, nos termos propostos pela unidade técnica.
A partir de registros no Siafi, as transferências do FNDE à GD Steinbeis ocorreram em nove datas, com início em 16/5/2018 e término em 16/5/2019. Considerou que o débito surgiu a partir do momento que a execução financeira da avença firmada entre as partes superou R$ 990 mil, o que ocorreu em 20/12/2018.
Finalmente, diante das irregularidades verificadas, determino ao FNDE que encaminhe ao TCU, no prazo de 15 dias, a análise conclusiva do processo de prestação de contas das diárias e passagens, com respectiva documentação comprobatória, incluindo os cartões de embarque e demais documentos aptos a comprovar a efetiva participação de cada beneficiário no treinamento em análise.
Feitas essas considerações, voto por que o Tribunal acolha a minuta de acórdão que ora submeto à deliberação do colegiado.
TCU, Sala das Sessões Ministro Luciano Brandão Alves de Souza, em 20 de abril de 2020.
WALTON ALENCAR RODRIGUES 
Relator